臺灣臺中地方法院民事判決　100年度訴字第2028號
原　　　告　曾憶雯
被　　　告　台灣土地銀行股份有限公司
法定代理人　蘇樂明
訴訟代理人　張俊湛
上列當事人間債務人異議之訴等事件，本院於民國100年8月26日
言詞辯論終結，判決如下：
    主      文
原告之訴駁回。
訴訟費用由原告負擔。
    事實及理由
一、原告主張(一)其於民國100年6月間欲提領存款時，竟發現存款
    遭查封無法提領，嗣接獲鈞院民事執行處之執行命令，原告
    再向被告承辦人員查詢，始知其父親即訴外人曾建逢曾向被
    告借款，其後曾建逢於85年9月7日死亡，尚積欠原告部分貸
    款，經被告對曾建逢之繼承人即原告及訴外人曾廣屏、曾廣
    霖（下稱原告等）向法院聲請核發支付命令裁定准許確定。
    嗣被告乃於87年間持上開確定支付命令裁定為執行名義，向
    鈞院聲請對原告等所有財產強制執行，執行結果僅獲得部分
    清償，並經鈞院核發87年度執寅字第182號債權憑證。被告
    復於92年間持上開債權憑證向鈞院聲請對原告等強制執行無
    著，且由鈞院核發92年度執寅字第9350號債權憑證。嗣被告
    再於100年6月間持上開債權憑證向鈞院聲請對原告等強制執
    行，並由鈞院以100年度司執寅字第50163號受理執行在案（
    下稱系爭執行案件）。(二)按繼承在民法繼承編96年12月14日
    修正施行前開始，繼承人於繼承開始時為無行為能力人或限
    制行為能力人，未能於修正施行前之法定期間為限定或拋棄
    繼承，由其繼續履行繼承債務顯失公平者，於修正施行後，
    得以所得遺產為限，負清償責任。民法繼承編施行法第1條
    之1第2項定有明文。(三)原告係70年7月28日生，於其父親曾
    建逢死亡時尚未成年，而原告於成長過程中並無父母呵護，
    皆係靠自己力量維持生活、完成學業；又原告與前夫離婚後
    ，並由原告獨立扶養3名子女，另原告哥哥曾廣屏患有癲癇
    無法工作，亦由原告負擔生活費用，原告姐姐曾廣霖因經濟
    生變復將小孩托育給原告，是原告之負擔，實已超越常人所
    能忍受之範圍。另原告父親曾建逢之上開債務根本與原告無
    關，原告亦未繼承任何財產，則被告要求原告負擔系爭債務
    ，顯有失公平。是以，原告自得依前揭民法繼承編施行法第
    1條之1第2項、民事訴訟法第247條及強制執行法第14條等規
    定，分別訴請確認鈞院92年度執寅字第9350號債權憑證所
    載被告對原告之借款債權510073元法律關係不存在。鈞院
    系爭執行案件對原告之強制執行程序應予撤銷。
二、被告則略以：緣曾建逢於81年5月6日曾向被告貸款0000000
    元，嗣於曾建逢死亡後，因尚積欠部分貸款0000000元，被
    告遂於86年8月間對其繼承人即原告等向鈞院聲請核發支付
    命令，經鈞院86年度促字第28518號裁定准許確定後，被告
    持該執行名義對原告等聲請強制執行，執行結果僅獲得部分
    清償，並經鈞院核發87年度執寅字第182號債權憑證。復於
    92年間強制執行無著，又經鈞院核發92年度執寅字第9350號
    債權憑證（本金借款債權尚餘510073元）。嗣被告又於100
    年6月間以該債權憑證向原告等聲請強制執行，經鈞院系爭
    執行案件於100年7月23日核發債權移轉命令及換發100年7月
    26日100年度司執寅字第50163號債權憑證在案後，原告始提
    起本件訴訟。又原告等於曾建逢過世後，並於85年11月20日
    繼承曾建逢所有之不動產，並非如原告所稱曾建逢未留下任
    何財產予原告等，且原告等亦陸續繳納系爭貸款本息至86年
    6月16日後，始逾期未繳納，故原告等既已依法繼承曾建逢
    之財產，則渠等對曾建逢之上開債務自應負連帶清償之責，
    且無顯失公平之情事等語置辯。並聲明：駁回原告之訴。
三、按確認法律關係之訴，非原告有即受確認判決之法律上利益
    者，不得提起之，民事訴訟法第247條第1項前段定有明文。
    所謂即受確認判決之法律上利益，係指法律關係之存在與否
    不明確，致原告在私法上之地位有受侵害之危險，而此危險
    得以對於被告之確認判決除去之者而言（參最高法院52年臺
    上字第1922號判例意旨）。經查，本件兩造就上開債權憑證
    所載之系爭借款債權是否存在，既有爭執，則被告據該債權
    憑証對原告聲請強制執行，將致原告私法上地位有受侵害之
    危險，且此項不明確得以確認判決予以排除，從而，原告提
    起本件訴訟確認兩造間之上開系爭借款債權不存在，應認有
    確認利益，合先敘明。
四、本件原告之父親曾建逢曾於81年5月6日向被告借款0000000
    元，嗣曾建逢於85年9月7日死亡，尚積欠被告部分貸款（即
    0000000元），經被告對曾建逢之繼承人即原告等向本院聲
    請核發支付命令，案經本院以86年度促字第28518號裁定准
    許確定。嗣被告乃於87年間持上開確定支付命令裁定為執行
    名義，向本院聲請對原告等所有財產強制執行，執行結果僅
    獲得部分清償，並經本院核發87年度執寅字第182號債權憑
    證。被告復於92年間持上開債權憑證向本院聲請對原告等強
    制執行無著，且由本院核發92年度執寅字第9350號債權憑證
    （本金債權餘額為510073元）。嗣被告再於100年6月間持上
    開債權憑證向本院聲請對原告等強制執行，並由本院以系爭
    執行案件執行在案等情，為兩造所不爭執，並經依職權調閱
    相關執行卷宗查核屬實，且有本院執行命令、戶籍謄本、債
    權憑證、放款借據、支付命令裁定及確定證明書等資料影本
    在卷可憑，此部分堪信為屬實。
五、按修正後民法第1153條第2項規定，繼承人為無行為能力人
    或限制行為能力人對於被繼承人之債務，以所得遺產為限，
    負清償責任。修正後民法第1153條第2項規定之立法意旨，
    係認由於本法採當然繼承制度，使無行為能力人或限制行為
    能力人有直接因被繼承人死亡而負擔債務之危險，為避免此
    種危險影響無行為能力人或限制行為能力人之人格及發展，
    爰增訂第2項，明定無行為能力人或限制行為能力人對於被
    繼承人之債務，僅以所得遺產為限負清償責任，超過遺產部
    分，不負清償責任。並修正民法繼承編施行法第1條之1第2
    項規定，繼承在民法繼承編96年12月14日修正施行前開始，
    繼承人於繼承開始時為無行為能力人或限制行為能力人，未
    能於修正施行前之法定期間為限定或拋棄繼承，由其繼續履
    行繼承債務顯失公平者，於修正施行後，得以所得遺產為限
    ，負清償責任。且民法繼承編施行法第1條之1第2項立法理
    由係認：本次修正之民法第1153條第2項已明定無行為能力
    人及限制行為能力人對被繼承人之債務，僅以所得遺產為限
    ，負清償責任。惟鑑於本法施行前之繼承事件中，無行為能
    力人及限制行為能力人之繼承人，未能於法定期間主張限定
    或拋棄繼承者，至今仍承受繼承債務，以致影響其生存權及
    人格發展，顯有失公平，為保障此等繼承人之權益，允宜設
    一保護規定，爰增訂第2項規定，固使上開民法第1153條第2
    項規定得以溯及既往生效，但揆諸民法第1153條第2項及民
    法繼承編施行法第1條之1第2項規定之內容及其立法理由，
    均是在就屬無行為能力或限制行為能力之繼承人，對於其所
    繼承之債務，應負清償責任之限度做規範，但並未否定債權
    人債權之存在，尤其民法第1153條第2項立法理由特別提及
    「超過遺產部分，不負清償責任」一語，更可明確得知，無
    論無行為能力或限制行為能力之繼承人繼承所得遺產多寡，
    該繼承人對於繼承之債務以所得遺產為限，負清償責任，至
    於超過遺產部分之債務，債權人之債權仍舊存在，僅無行為
    能力或限制行為能力之繼承人毋庸清償，債權人就超過遺產
    部分之債權，無法自無行為能力或限制行為能力繼承人之固
    有財產取償而獲得滿足，惟此部分之債權仍然存在甚明。職
    是，原告於繼承曾建逢之系爭借款債務時，雖未滿20歲而為
    限制行為能力人，因當時未為拋棄繼承或限定繼承，民法第
    1153條第2項亦尚未制定，而無法主張以遺產為限就系爭債
    務負清償責任，然縱認原告依現行民法第1153條第2項、民
    法繼承編施行法第1條之1第2項規定，得主張僅以所繼承遺
    產為限負清償責任，僅以其繼承遺產之限度內負清償之責，
    茍其未繼承任何遺產，僅其毋庸負清償之責，並非指被告已
    經本院所核發之上開86年度促字第28518號支付命令確定裁
    定（其後換發為上開債權憑證）所確認對原告等之債權因此
    而不存在，故原告以其未繼承任何遺產，訴請確認被告對之
    系爭借款債權不存在，自屬無據。
六、次按執行名義成立後，如有消滅或妨礙債權人請求之事由發
    生，債務人得於強制執行程序終結前，向執行法院對債權人
    提起異議之訴。如以裁判為執行名義時，其為異議原因之事
    實發生在前訴訟言詞辯論終結後者，亦得主張之。強制執行
    法第14條第項定有明文。是債務人異議之訴，係以排除執行
    名義之執行力為目的，應限於強制執行程序終結前提起，始
    得為之，如強制執行程序業已終結，已無阻止強制執行之實
    益，自不得提起本訴。又起訴時強制執行程序雖尚未終結，
    然其訴有無理由，應依事實審言詞辯論終結時之狀態決之（
    參最高法院69年度台上字第1101號判決意旨）。故判決確定
    前執行程序已終結者，亦不許債務人再提起債務人異議之訴
    。準此，債務人異議之訴，應在事實審言詞辯論終結時，其
    強制執行程序尚未終結，法院始審究其訴有無理由，若強制
    執行程序已經終結，法院自無庸審究，蓋其訴已無阻止強制
    執行之實益。經查，依職權調取本院100年司執寅字第50163
    號返還借款民事執行卷宗核閱結果，本院執行處分別於100
    年6月16日、7月23日，因被告之聲請，對原告在第三人沙鹿
    郵局（豐原40支）之存款債權執行而核發扣押、移轉命令，
    該扣押、移轉命令，嗣於分別100年6月17日、8月2日送達第
    三人沙鹿郵局（豐原40支）收受而生效，因原告在沙鹿郵局
    （豐原40支）之存款債權有70977元，而被告聲請強制執行
    之債權額為510073元及其利息、違約金，於本院核發移轉命
    令時，原告對沙鹿郵局（豐原40支）之存款債權，已移轉予
    被告而生全部清償之效力，是本件強制執行程序當時即已終
    結，準此，其強制執行程序業已終結，依上開說明，原告對
    被告提起本件債務人異議之訴，已無實益。從而，其請求本
    院系爭執行案件對原告之強制執行程序應予撤銷，於法亦屬
    無據。
七、綜上所述，原告依民法繼承編施行法第1條之1第2項規定，
    得主張僅以所繼承遺產為限負清償責任，僅以其繼承遺產之
    限度內負清償之責，並非指被告已經本院所核發之上開86年
    度促字第28518號支付命令確定裁定所確認對原告等之債權
    ，因而不存在；且系爭執行案件於本院核發移轉命令時，原
    告對沙鹿郵局（豐原40支）之存款債權，已移轉予被告而生
    全部清償之效力，其強制執行程序業已終結，原告對被告提
    起債務人異議之訴，亦無實益。從而，原告依上開民法繼承
    編施行法第1條之1第2項、民事訴訟法第247條及強制執行法
    第14條等規定，分別訴請確認本院92年度執寅字第9350號
    債權憑證所載被告對原告之系爭借款債權510073元法律關係
    不存在。本院系爭執行案件對原告之強制執行程序應予撤
    銷，均無理由，應予駁回。
八、據上論結，本件原告之訴為無理由，依民事訴訟法第78條，
    判決如主文。
中    華    民    國    100    年    8    月    31    日
                  民事第四庭    法  官  黃文進
正本係照原本作成。
如對本判決上訴，須於判決送達後20日內向本院提出上訴狀。如
委任律師提起上訴者，應一併繳納上訴審裁判費。
中    華    民    國    100    年    8    月    31    日
                                書記官